【裁判字號】    92,台上,6055
【裁判日期】    921030
【裁判案由】    強盜
【裁判全文】
最高法院刑事判決                              九十二年度台上字第六０五五號
    上  訴  人  乙○○
                甲○○
右上訴人等因強盜案件，甲○○不服台灣高等法院中華民國九十二年七月十六日第二
審更審判決（九十二年度重上更(五)字第六一號，起訴案號：台灣台北地方法院檢察署
八十五年度偵字第二八五七、四０七九、四四四五、四九四五、四九六九號），提起
上訴，乙○○部分並依職權逕送審判，視為已提起上訴，本院判決如左：
    主  文
原判決關於乙○○、甲○○部分撤銷，發回台灣高等法院。
    理  由
本件原判決認定上訴人乙○○、甲○○意圖為自己不法之所有，基於概括之犯意，或
由乙○○單獨一人，或由乙○○夥同有犯意聯絡之「阿明」（無法證明已滿十八歲，
真實姓名不詳），或由乙○○夥同有犯意聯絡之「阿明」、「阿峰」（無法證明已滿
十八歲，真實姓名不詳），或由乙○○夥同有犯意聯絡之甲○○，或由乙○○夥同有
犯意聯絡之甲○○及楊錦昌（已成年，所犯強盜罪業經判處有期徒刑八年確定），連
續於原判決附表編號一、二、三、四、五、六、七、九、十、十一所示時地，以該附
表各該編號所示之方法（其中附表編號九、十、十一部分並攜帶槍砲彈藥刀械管制條
例列管之刀械即蛇刀），致使如原判決附表各該編號所示之被害人不能抗拒，而強取
如該附表所示之財物，其間並於如該附表編號二、四、六、十一之犯行，持強取之提
款卡，至如各該編號所示之銀行提款機，輸入逼問得來之密碼，以不正方法由自動付
款設備取得如同附表所示被害人之存款。乙○○復夥同有犯意聯絡之「阿明」、「小
伍」及「小伍」之弟（小伍及小伍之弟均已滿十八歲，真實姓名均不詳）共四人，於
該附表編號八所示之時地及方法預備強盜，惟因被害人陳財寶發覺有異拒絕開門而未
著手實施，僅止於預備階段。其中乙○○、甲○○於該編號第十一號時地之強盜行為
中，甲○○因與周德勝認識，恐周德勝事後報案，為求滅口，二人乃基於殺人之共同
犯意聯絡，以如該編號十一所示之方法殺害周德勝，並於事後與僅有強盜犯意聯絡之
楊錦昌三人，相偕返回台北市○○路○段一七０號二樓甲○○開設之公司，由乙○○
與甲○○共騎機車前往台北市○○○路○段二七一號第九信用合作社古亭分社，由乙
○○持周德勝之提款卡詐領新台幣六萬一千元後，返回前開公司，三人朋分得款花用
罄盡。嗣警方經取得前開第九信用合作社古亭分社提款錄影，並自乙○○友人管卯龍
、翁至佑等指認該錄影照片確為乙○○，及分別供證乙○○於民國八十五年一月十日
凌晨二時五分許，在「好樂迪ＫＴＶ」及同年月二十日在台北市○○街「小歇泡沫紅
茶店」曾告知周德勝命案為其所為，警方即於八十五年一月二十三日晚間十一時五分
許，在台北市○○路、錦州街口之「比佛利餐廳」逮捕乙○○，並經其供述，循線查
獲楊錦昌、甲○○及麥世傳，並扣得乙○○所有供作案用之西瓜刀二把、透明膠帶一
大包、黃色膠布三大片及甲○○所有供作案用之手套一付等情。因將第一審關於乙○
○、甲○○強劫而故意殺人部分之判決撤銷，改判均依想像競合犯及牽連犯從一重論
處乙○○、甲○○共同連續犯強盜罪而故意殺人罪刑（均處死刑，褫奪公權終身），
固非無見。
惟查(一)、採為判決基礎之證據資料，必須經過調查程序，而顯出於審判庭者，始與直
接審理主義符合，否則其所踐行之訴訟程序，即屬違背法令。本件原審採為判決基礎
之重要證據即證人翁至佑之證言，於審判期日，未依刑事訴訟法第一百六十五條第一
項之規定，踐行調查程序向上訴人等宣讀或告以要旨，而逕採為認定上訴人等犯罪之
論據，不但與直接審理法則有違，且有應於審判期日調查之證據而未予調查之違誤。
(二)、原判決理由以「蛇刀二把為違禁物，應依刑法第三十八條第一項第一款之規定沒
收。」卻又謂「被告乙○○、甲○○持以為如附表編號十一所示案件之『蛇刀』、番
刀等物品已丟棄滅失，業據被告乙○○供明在卷，無法證明尚屬存在，亦不予宣告沒
收」（見原判決第三十九頁），其中對於蛇刀部分是否應宣告沒收，前後記載不一，
自有理由矛盾之違法。(三)、原判決附表編號十一部分，於事實欄記載「……嗣警方經
取得前開第九信用合作社古亭分社提款錄影，並自乙○○友人管卯龍、翁至佑等指認
該錄影照片確為乙○○，及分別供證乙○○於八十五年一月十日凌晨二時五分許，在
『好樂迪ＫＴＶ』及同年月二十日在台北市○○街『小歇泡沫紅茶店』曾告知周德勝
命案為其所為……」（見原判決第三頁），似謂乙○○於八十五年一月二十日曾告知
翁至佑周德勝命案為其所為；然卻於理由欄引用翁至佑於警訊中之證述，稱「……（
問：你是否知道乙○○殺害發生於台北市○○路○段六十八號二樓德彥工商法律事務
所周德勝律師之人）我是於本︵八十五︶年元月二十一日晚上知道此事，是乙○○告
訴我說周德勝律師那件案件跟他有關。」（見原判決第十頁），似又認定乙○○於八
十五年一月二十一日曾告知翁至佑周德勝命案為其所為。乙○○究於何時曾告知翁至
佑周德勝命案為其所為？事實與理由之記載顯有矛盾，亦屬違法。(四)、原判決理由謂
：「扣案之西瓜刀二把，乃被告乙○○所有，為其所自承，且乙○○多次或夥同甲○
○……作案，均係持用西瓜刀為兇器，該二把西瓜刀乃彼等犯罪所用之物堪以認定，
自應併予宣告沒收」（見原判決第三十七頁）。惟依原判決事實欄附表所示甲○○與
乙○○犯同附表編號九、十、十一等三案，其中編號九部分係認定持「蛇刀」為兇器
、編號十部分係認定以「蛇刀、玩具槍」為兇器、編號十一部分兇器則係「電擊棒、
蛇刀、番刀」，均無持用「西瓜刀」之事實，理由欄中「均係持用西瓜刀為兇器」之
記載顯與事實欄之記載不符，殊有違誤。(五)、關於上訴人等殺害周德勝之原因、動機
，原判決事實記載「……於強盜行為中，甲○○因與周德勝認識，恐周德勝事後報案
，為求滅口，二人乃基於殺人之共同犯意聯絡，以如該編號十一所示之方法殺害周德
勝……」︵見原判決第三頁︶，係認定上訴人等殺人之原因、動機是因甲○○與周德
勝認識，恐其事後報案；惟於理由欄內，又以「乙○○、甲○○於強盜時殺害周德勝
之動機，係因周德勝認識被告甲○○，且已目睹被告甲○○犯下本案，若留活口，將
使其等犯罪情節曝光一節，亦據被告乙○○於警訊時供述明確，並立有載明﹃因周律
師曾與甲○○熟識，當場又有見到面，為滅口故﹄等語之自白書附卷可稽」︵見原判
決第十四頁︶，係認上訴人等殺人原因、動機，不祇因甲○○原本與周德勝認識，尚
因周德勝當場目睹甲○○犯下此案，前後亦有理由矛盾。究竟上訴人等殺人之原因、
動機及殺人經過如何？原審未詳加調查研求，究明真相，遽行判決，致原有瑕疵依然
存在。(六)、原判決事實認定與乙○○共同犯案之「阿明」、「阿峰」，無法證明已滿
十八歲（見原判決第二頁），似謂「阿明」、「阿峰」均為未滿十八歲之人；然於理
由內又以「復乏確據證明綽號﹃阿明﹄、﹃阿峰﹄均未滿十八歲之人」，認無少年事
件處理法第八十五條加重之情形︵見原判決第二十四頁︶，亦有矛盾。以上，或為甲
○○上訴意旨所指摘，或為本院得依職權調查之事項，應認原判決關於乙○○、甲○
○部分仍有發回更審之原因。原判決其餘就乙○○不另為無罪諭知部分，基於審判不
可分之原則，應一併予以發回。又懲治盜匪條例係於九十一年一月三十日經總統公告
廢止，同日刑法第三百二十八條等條文亦經公告修正，原判決均誤載為九十年一月三
十日，案經發回，應併注意及之。
據上論結，應依刑事訴訟法第三百九十七條、第四百零一條，判決如主文。
中      華      民      國    九十二    年      十      月     三十     日
                              最高法院刑事第二庭
                                  審判長法官  陳  錫  奎
                                        法官  洪  清  江
                                        法官  李  伯  道
                                        法官  邵  燕  玲
                                        法官  吳  昆  仁
      右正本證明與原本無異
                                              書  記  官
中      華      民      國    九十二    年     十一     月      五      日


司法院資訊處製作；財團法人民間司法改革基金會備份。
